ACORDAO-COMPLETO-2408985

ACÓRDÃO 5644/2020 ATA 15/2020 - SEGUNDA CÂMARA

VISTA, relatada e discutida esta tomada de contas especial, instaurada pelo Ministério da Ciência, Tecnologia, Inovações e Comunicações, em razão de omissão no dever de apresentar a prestação de contas final dos recursos repassados por meio do Convênio 01.05.0700.00 (Siafi 530089) ,
ACORDAM os ministros do Tribunal de Contas da União, reunidos em sessão da 2ª Câmara, ante as razões expostas pela relatora, e com fundamento nos arts. 1º, inciso I, 16, incisos I e III, alínea "c" e § 3º, 19, 23, incisos I e III, 26, 28, inciso II, e 57 da Lei 8.443/1992 c/c os arts. 209, inciso I, 210, 214, incisos I e III, 215 a 217 e 267 do Regimento Interno, em:
9.1. acolher as alegações de defesa apresentadas por Verbena Medeiros Brito e julgar as suas contas regulares, dando-lhe quitação plena;
9.2. julgar irregulares as contas do Instituto de Gestão Tecnológica Farmacêutica - IGTF e de Eduardo Gonçalves;
9.3. condená-los, solidariamente, ao recolhimento aos cofres do Fundo Nacional de Desenvolvimento Científico e Tecnológico da quantia a seguir especificada, atualizada monetariamente e acrescida de juros de mora a partir da data discriminada até a do pagamento: 
	Valor (R$) 
	Data de Ocorrência

	781.460,00
	7/12/2005

9.4. aplicar-lhes, individualmente, multas no valor de R$ 162.000,00 (cento e sessenta e dois mil reais) , a serem recolhidas aos cofres do Tesouro Nacional, com atualização monetária calculada da data deste acórdão até a data do pagamento, se este for efetuado após o vencimento do prazo abaixo estipulado;
9.5. fixar prazo de 15 (quinze) dias, a contar das notificações, para comprovação, perante o Tribunal, do recolhimento das dívidas acima imputadas;
9.6. autorizar a cobrança judicial das dívidas, caso não atendidas as notificações;
9.7. autorizar o pagamento das dívidas em até 36 (trinta e seis) parcelas mensais consecutivas, caso venha a ser solicitado pelos responsáveis antes do envio do processo para cobrança judicial;
9.8. fixar o vencimento da primeira parcela em 15 (quinze) dias, a contar do recebimento das notificações, e o das demais a cada 30 (trinta) dias, com incidência dos respectivos encargos legais sobre o valor de cada prestação;
9.9. alertar aos responsáveis que a inadimplência de qualquer parcela acarretará vencimento antecipado do saldo devedor;
9.10. enviar cópia desta deliberação ao procurador-chefe da Procuradoria da República no Estado de Goiás, para providências cabíveis;
9.11. dar ciência desta deliberação ao Ministério da Ciência, Tecnologia, Inovações e Comunicações.

Tomada de contas especial instaurada  em razão da omissão no dever de prestar contas dos recursos repassados por meio de convênio.

Segunda Câmara

entidades/órgãos do Governo do Estado de Goiás.

3. Responsáveis: Eduardo Gonçalves (CPF XXX.355.146-XX), Instituto de Gestão Tecnológica Farmacêutica (CNPJ 04.527.054/0001-60) e Verbena Medeiros Brito (CPF XXX.408.361-XX).
3.1. Interessado: Ministério da Ciência, Tecnologia, Inovações e Comunicações.

13.1. Ministros presentes: Augusto Nardes (na Presidência), Aroldo Cedraz, Raimundo Carreiro e Ana Arraes (Relatora).
13.2. Ministros-Substitutos presentes: Marcos Bemquerer Costa e André Luís de Carvalho.

ACORDAO-COMPLETO-2422754

Acórdão 10908/2020 - Segunda Câmara

ACORDAO-COMPLETO-2556425

Acórdão de Relação 6608/2022 - Segunda Câmara

Acórdão de Relação

ACORDAO-COMPLETO-2506704

Acórdão 17155/2021 - Segunda Câmara

ACORDAO-COMPLETO-2466285

Acórdão 7789/2021 - Segunda Câmara

ANA ARRAES

Cuidam os autos de tomada de contas especial instaurada pela Financiadora de Estudos e Projetos (Finep) , empresa pública federal vinculada ao Ministério da Ciência, Tecnologia, Inovações e Comunicações - MCTIC, em desfavor do Instituto de Gestão Tecnológica Farmacêutica - IGTF, de Eduardo Gonçalves, seu presidente, e de Verbena Medeiros Brito, diretora executiva, em razão de omissão no dever de prestar contas dos recursos repassados por meio do Convênio 01.05.0700.00 (Siafi 530089) . 
2.	O convênio, no valor de R$ 1.213.292,00, teve por objeto a execução do projeto "purificação e caracterização da fração antinociceptiva do veneno da serpente crotalus durissus collileneatus". O ajuste teve vigência de 26/11/2005 a 26/11/2008, com prazo de prestação e contas até 26/1/2009, prorrogado até 26/1/2010. A Finep transferiu ao convenente o montante de R$ 781.460,00, em 7/12/2005, por meio de duas ordens bancárias.
3.	Em razão da omissão no dever de prestar contas, foi instaurada a presente TCE. No âmbito desta Corte de Contas, foram citados, solidariamente, o IGTF, Eduardo Gonçalves e Verbena Brito para recolher o débito apurado e/ou apresentar alegações de defesa.
4.	Os dois últimos apresentaram alegações de defesa; não houve apresentação de alegações de defesa em nome do instituto.
5.	Na instrução de mérito, a unidade técnica propõe julgar irregulares as contas dos responsáveis, imputando-lhes, solidariamente, o débito apurado e aplicando-lhes, individualmente, multa proporcional ao erário. 
6.	O Ministério Público junto ao TCU, divergindo parcialmente da SecexTCE, propõe que Verbena Medeiros Brito tenha suas alegações de defesa acolhidas e suas contas julgadas regulares com ressalva, mantendo-se a irregularidade das contas dos demais responsáveis, com a condenação em débito e aplicação da multa do art. 57 da Lei 8.443/1992.
	É o Relatório.

Renato Rodrigues Carvalho (OAB/GO 21.414) representando Eduardo Gonçalves.

Procuradora-geral Cristina Machado da Costa e Silva.

Tomada de Contas Especial. FINANCIADORA DE ESTUDOS E PROJETOS - FINEP. Convênio. Omissão no Dever de Prestar Contas. Citação. REJEIÇÃO DAS ALEGAÇÕES DE DEFESA da ENTIDADE E DE SEU PRESIDENTE. CONTAS IRREGULARES. Débito. Multa Proporcional ao dano ao erário. Alegações de Defesa DA DIRETORA EXECUTIVA ACOLHIDAS. CONTAS REGULARES.

TOMADA DE CONTAS ESPECIAL (TCE)

Secretaria de Controle Externo de Tomada de Contas Especial (SecexTCE).

Trata-se de tomada de contas especial instaurada pela Financiadora de Estudos e Projetos - Finep em desfavor do Instituto de Gestão Tecnológica Farmacêutica - IGTF e seus dirigentes em razão de omissão no dever de prestação de contas final dos recursos repassados por meio do Convênio 01.05.0700.00 (Siafi 530089) , o qual teve como objeto a execução do projeto intitulado "purificação e caracterização da fração antinociceptiva do veneno da serpente crotalus durissus collilineatus" (peça 2, p. 40) . Por meio do convênio, foi transferido o montante de R$ 781.460,00, em 7/12/2005. Sua vigência abrangeu o período de 26/11/2005 a 26/11/2008, e o prazo de prestação de contas foi prorrogado até 26/1/2010.
2.	A despeito de reiteradas solicitações da Finep, as prestações de contas parcial e final não foram encaminhadas pelo convenente, o que resultou na impugnação de 100% dos recursos transferidos para a execução do projeto. A propósito, os itens 8 a 10 do parecer da SecexTCE (peça 39, p. 2) elencam as diversas tentativas frustradas de notificação dos responsáveis pelo órgão concedente. 
3. 	Após exame da documentação encaminhada ao TCU, a SecexTCE promoveu a citação do instituto solidariamente com Eduardo Gonçalves, presidente e ordenador de despesas, e com Verbena Medeiros Brito, diretora executiva, para recolher o débito apurado e/ou para apresentar alegações de defesa.
4.	Observo que não foi apresentada defesa em nome do instituto. Eduardo Gonçalves, seu presidente, apresentou suas alegações de defesa em nome próprio, sem se colocar como representante da entidade. Apesar disso, entendo que suas alegações podem ser aproveitadas em benefício do instituto, nos termos do art. 161 do Regimento Interno desta Casa.
5.	A unidade técnica analisou as alegações de defesa, opinando pela sua rejeição nos seguintes termos:
"Alegações de defesa do Sr. Eduardo Gonçalves
17.	 Após relembrar os termos do Convênio nº 01.05.0700.00 quanto ao prazo de vigência, atribuição de responsabilidades e liberação dos recursos, ele alega, em síntese, que, considerando que o órgão convenente - IGTF, dispunha de um Conselho Gestor composto por 13 membros, 'responsáveis pela administração superior e soberana, onde as decisões eram adotadas de forma coletiva', ele não possuía poderes de gestão, pois nunca foi de sua incumbência a execução individual do projeto estipulado no convênio, e menos ainda, a respectiva prestação de contas; assim, 'o próprio contrato do convênio e a nota de empenho acostados aos autos' seriam, segundo ele, provas suficientes que o executor do projeto seria a Universidade Católica de Goiás, por meio da coordenadora Martha Regina Magalhães, enquanto que a competência administrativa caberia a Verbena Medeiros Brito, Diretora-Executiva do IGTF à época dos fatos.
18. 	Segue informando que a Sra. Verbena Medeiros Brito foi nomeada pela Portaria PRES/CG Nº 001/2001, de 20/12/2001, ficando responsável pela administração superior do IGTF, tendo sido destituída do cargo em 31/7/2009, portanto, ao longo de todo o tempo de vigência do Convênio, 'assumiu em nome da convenente todas as responsabilidades inerentes ao cargo que exercia e para o qual foi confiada', o que incluía representar ativa e passivamente o IGTF, além de aprovar e contratar convênios, planejar e executar tarefas, e ser responsável pela prestação de contas.
19.	 Esclarece que o Convênio nº 01.05.0700.00 foi firmado com prazo de vigência estipulado em 36 meses a contar da assinatura, portanto, o prazo para a Execução Física do Projeto findaria em 26/11/2008, enquanto que a prestação de contas deveria ser apresentada em até 60 dias do término da vigência, em 26/01/2009 (Cláusula VI.2 do referido Termo) . Ocorre que, em 25/11/2008, portanto, último dia de vigência do convênio, foi confeccionado pela concedente, sem qualquer comprovação do conhecimento/recebimento pelo convenente e interveniente, Carta de Prorrogação do prazo para Execução Física e Financeira e Prestação de Contas Final, dilatado para 26/11/2009 e 26/01/2010, respectivamente.
20.	 Por outro lado, afirma que a execução do projeto ficou a cargo da Sociedade Goiana de Cultura/Universidade Católica de Goiás, observando-se, na Relação de Itens Atual, que as Despesas Pessoais, Diárias, Materiais de Consumo Nacional e Importado, Equipamentos e Material Permanente Nacional, dentre outros, tiveram como destinatário dos recursos aplicados a Universidade Católica de Goiás, portanto, verdadeira beneficiária do Projeto e de toda a destinação orçamentária. Assim, ao recepcionar todos os bens e maquinários, estes não foram registrados no patrimônio do IGTF, havendo 'fundados indícios de que ainda hoje a executora do projeto se encontra no exclusivo uso e proveito dos bens adquiridos com o erário público, sendo a verdadeira beneficiária', fato este corroborado com a apresentação do Relatório Técnico Parcial assinado em conjunto pelo órgão convenente e o órgão executor.
21.	 Aduz também que, consoante a tese da aplicação subjetiva de responsabilidade da pessoa do sócio, deve ficar demonstrada a culpa ou o dolo, contido na reunião de atos voltados para a intenção de lesar, no sentido do inadimplemento, capaz de fazer com que o ativo não responda mais pelo passivo. No presente caso, não haveria qualquer indício, prova ou mesmo fundamentos da administração fraudulenta, abuso da personalidade jurídica, desvio de finalidade ou confusão patrimonial, que possa ser atribuído à pessoa física do requerido, a ensejar eventual dano ao erário.
 22. Após informar que em 2011 se encerrou seu último mandato como Presidente do Conselho Gestor, que os contratos dos funcionários foram encerrados abruptamente e os arquivos e toda estrutura física do IGTF praticamente se perderam, encontrando-se atualmente uma Delegacia Distrital da Polícia Civil de Goiás no endereço, conforme documentos anexos (Peças 33-35) , requer sua exclusão do polo passivo do processo em questão, considerando-se que as decisões eram adotadas pelo Diretor Executivo, e a inclusão da Pontifícia Universidade Católica de Goiás, instituição executora do Contrato, destinatária e, ao que tudo indica, 'ainda se encontra na posse dos bens adquiridos, com patente benefício do projeto'. 
Análise das alegações de defesa do Sr. Eduardo Gonçalves
23.	 As alegações de defesa apresentadas pelo Sr. Eduardo Gonçalves não merecem ser acolhidas, pelos motivos a seguir expostos.
24.	 Sua responsabilidade no presente caso decorre do fato de ser ele o Presidente e Ordenador de Despesas do IGTF à época da assinatura, vigência e prazo para apresentação da prestação de contas do Convênio nº 01.05.0700.00, solidariamente com a Sra. Verbena Medeiros Brito, Diretora-Executiva do mesmo, responsável pela 'administração superior' do IGTF, conforme Portaria PRES/CG Nº 001/2001, de 20/12/2001 (Peça 2, p. 28) . Vale observar que, consoante Cláusula VII.1, letra 'c', do referido Termo, a concedente, ou seja, a FINEP, se obriga a 'prorrogar, de ofício, a vigência deste Convênio, quando houver atraso na liberação dos recursos, limitada a prorrogação ao exato período de tempo correspondente ao do atraso verificado; analisar e emitir parecer sobre os aspectos', não havendo assim a obrigatoriedade da comprovação do conhecimento/recebimento da Carta de Prorrogação pelo convenente e interveniente.
25. Quanto à inclusão, no polo passivo do processo, da Universidade Católica de Goiás, não procede tal alegação, tendo em vista que, como dito no item 6 desta instrução, não houve assinatura de documento firmado entre o Instituto de Gestão Tecnológico Farmacêutica - IGTF, a empresa interveniente Equiplex Indústria Farmacêutica Ltda. e a Universidade Católica de Goiás - UCG, descumprindo, assim, a Cláusula X, item 2.1 do Termo do Convênio. Além disso, não cabia à referida Universidade a apresentação da prestação de contas final do Convênio, e sim ao Convenente, ou seja, o IGTF, conforme disposto na Cláusula VIII.1 do referido Termo (Peça 2, p. 42) . Ademais, mesmo que a Universidade tivesse se beneficiado com o projeto, caso a prestação de contas fosse apresentada e demonstrasse que houve a regular aplicação dos recursos e alcance dos objetivos propostos, não haveria dano ao erário.
26.	  Por fim, a obrigação de prestar contas decorre da obrigação de demonstrar que os recursos federais recebidos foram utilizados na finalidade prevista. Ao não cumprir com a obrigação de prestar contas, o gestor ignorou dever constitucional contido no parágrafo único do art. 70 da Constituição Federal, bem como deixou de comprovar a correta aplicação dos recursos, o que configura a existência de débito e enseja o julgamento pela irregularidade das contas e aplicação de multa, consoante art. 16, inciso III, alínea 'a', da Lei 8.443/1992, não sendo necessária a demonstração da existência de culpa ou dolo, 'contido na reunião de atos voltados para a intenção de lesar'."
6. 	Quanto a Eduardo Gonçalves, acompanho a manifestação da SecexTCE, cujas análises adoto como minhas razões de decidir, sem prejuízo dos acréscimos que passo a apresentar.
7.	É pacífico na jurisprudência desta Corte que compete ao gestor comprovar a boa e regular aplicação dos recursos públicos. Não o fazendo, presume-se o débito. Destaco, a propósito, os seguintes precedentes:
"A omissão no dever de prestar contas de recursos de convênio caracteriza irregularidade grave, autorizando a presunção de ocorrência de dano ao erário e ensejando a condenação à restituição integral do montante transferido" (Acórdão 3254/2010-TCU-Segunda Câmara, rel. min. Raimundo Carreiro) 
"O gestor deve provar a boa e regular aplicação dos recursos federais e, não o fazendo, há presunção de dano, obrigando o gestor a restituir os valores aos cofres públicos" (Acórdão 1189/2008-TCU-Primeira Câmara, rel. Valmir Campelo) 
8. 	Não se sustenta a argumentação de Eduardo Gonçalves no sentido de "transferir" a responsabilidade pela prestação de contas à Universidade Católica de Goiás (executora do convênio) . De fato, o art. 7°, inciso VIII, da Instrução Normativa STN 01/1997 (alterada pela IN 2/2002) , que disciplina o convênio em tela, estabelece de forma expressa:
"a obrigatoriedade de o convenente apresentar relatórios de execução físico-financeira e prestar contas dos recursos recebidos, no prazo máximo de sessenta dias, contados da data do término da vigência, observada a forma prevista nesta Instrução Normativa e salvaguardada a obrigação de prestação parcial de contas de que tratam os §§ 2° e 3° do art. 21" (grifo nosso) .
9.	Por outro lado, mesmo após notificado pela Finep e por este Tribunal, o responsável deixou de trazer aos autos documentos que poderiam comprovar a regular aplicação dos recursos em exame. 
10.	Também não merece acolhida a argumentação de que os arquivos e toda a estrutura física do instituto se perderam após 2011, depois da data-limite de prestação de contas. O art. 399 do Código Civil prescreve que o devedor em mora responde pela impossibilidade de prestação, embora essa impossibilidade resulte de caso fortuito ou de força maior, se estes ocorrerem durante o atraso. Portanto, ao não encaminhar a prestação de contas no prazo fixado, os responsáveis assumiram o risco do extravio dos documentos.
11.	Há, assim, elementos suficientes para motivar a irregularidade das contas e a condenação em débito de Eduardo Gonçalves solidariamente com o instituto. Não há nos autos elementos que indiquem a boa-fé dos responsáveis, sendo inaplicável a providência contida nos §§1º e 2º do art. 12 da Lei 8.443/1992.
12.	Cabe, também, a aplicação de multa proporcional ao dano ao erário, nos termos do art. 57 da Lei 8.443/1992. 
13.	No caso concreto, não houve prescrição da pretensão punitiva, nos termos do Acórdão 1441/2016-TCU-Plenário (rel. min. Benjamin Zymler) , que fixou o prazo geral de prescrição do art. 205 do Código Civil à atividade sancionatória do TCU. De fato, a irregularidade ocorreu em 26/1/2010, e o ato que ordenou a citação (e interrompeu a prescrição) é de 3/4/2019, ou seja, está-se diante de interregno inferior a 10 anos.
14. 	No que diz respeito à dosimetria das multas, fixo, individualmente, o percentual mínimo de 10% do valor atualizado do débito, considerando a ausência de outros elementos agravantes nos autos. 
15.	No tocante a Verbena Medeiros Brito, diretora executiva do IGTF, divirjo da SecexTCE e acompanho o posicionamento da procuradora-geral do MPTCU. 
16.	Imputa-se à responsável a omissão no dever de prestar contas, e não outras irregularidades atinentes à sua condução do projeto. 
17.	Ocorre que, quando da data final para prestação de contas (26/1/2010) , ela já não mais ocupava o cargo citado, pois seu período de gestão encerrou-se em 31/7/2009. 
18.	Outrossim, conforme destaca o MPTCU, pesam em favor da responsável indícios de que o projeto corria a contento durante sua gestão, consoante os relatórios técnicos parciais encaminhados pelo convenente. 
19.	Isso posto, acato as suas alegações de defesa e julgo as suas contas regulares, com quitação plena. 
	Ante o exposto, VOTO por que seja aprovada a minuta de deliberação que submeto a este Colegiado.
TCU, Sala das Sessões Ministro Luciano Brandão Alves de Souza, em 19 de maio de 2020.
ANA ARRAES 
Relatora